【裁判字號】    91,訴,368
【裁判日期】    920110
【裁判案由】    拆屋還地
【裁判全文】
臺灣彰化地方法院民事判決  九十一年度訴字第三六八號
    原      告  乙○○
    訴訟代理人  何孟育律師
    被      告  甲○
    訴訟代理人  巫瑞村律師
右當事人間請求拆屋還地事件，本院判決如左：
    主    文
被告應將坐落彰化縣二林鎮○○段二六地號土地上，如附圖所示編號Ａ部分面積０．
００七四三八公頃竹木造蓋瓦房屋拆除，並將該部分土地及附圖所示編號Ｂ部分面積
０．００七一三五公頃空地、編號Ｃ部分面積０．００五一八五公頃空地返還原告。
訴訟費用由被告負擔。
本判決於原告以新台幣伍拾陸萬元供擔保後，得假執行。但被告如於假執行程序實施
前，以新台幣壹佰陸拾柒萬玖仟肆佰參拾元為原告預供擔保，得免為假執行。
    事    實
甲、原告方面：
  一、聲明：
  （一）如主文第一項所示。
  （二）願供擔保，請淮予宣告假執行
  二、陳述：
  （一）緣坐落彰化縣二林鎮○○段二六地號土地（下稱系爭土地）為原告所有，詎
        被告未經原告同意佔用如附圖所示部分土地，並興建門牌號碼為彰化縣二林
        鎮○○路文明巷二號之房屋（下稱系爭房屋），被告無權占用，原告屢請被
        告拆屋還地，被告皆置之不理，為此依民法第七百六十七條規定，請求被告
        拆除房屋，並交還占用之土地。
  （二）對被告抗辯所為之陳述：
    １．被告之先人如確曾向原土地所有人承租系爭土地，則究於何時向陳琴承租或
        向陳春及陳琴二人共同承租？承租面積為何？皆未見被告說明及舉證，雖被
        告提出戶籍謄本及房屋稅單為證，然上開單據實無法發覺被告或其先人是否
        曾承租系爭土地，即該單據實無法證明被告所述曾承租之事實。再房屋稅單
        起課之年月為民國五十年一月，亦非被告所述自日據時代已承租興建，況建
        物之使用縱非經土地所有權人同意興建或為合法之建築，而僅須曾有使用之
        事實稅捐稽關即會對其核課稅捐，故縱被告提出房屋稅單，亦不能證明被告
        有任何承租之事實。
    ２．被告並未承租系爭土地，自亦無繳納租金之事實，苟被告曾繳納租金達數十
        年之久，為何未見任何繳納租金之憑證或單據？且原告亦不曾收受被告所給
        付之租金，嗣原告向被告要求返還其無權佔用之系爭土地時，被告始寄發其
        自稱之租金，原告當無收受之義務，至被告以原告拒收為由辦理提存，亦不
        能以此證明兩造間存有任何租賃關係。
    ３．退萬步言，若認被告對系爭土地部分有承租之事實，然依系爭屋屋之房屋稅
        單觀之，建物使用面積僅三四．六平方公尺，但附圖所示被告所有建物所占
        用之面積卻高達七四．三八平方公尺，連其前後空地使用之面積更高達一二
        三．二方平方公尺，超過三四．六平方公尺之土地面積，顯非被告所承租之
        範圍，被告對此部分土地自無使用之權限，應拆除房屋及將其旁使用之土地
        返還原告。
  三、證據：提出土地所有權狀、土地登記謄本各一件、照片四張、房屋稅籍證明一
      件，並聲請履勘測量現場。
乙、被告方面：
  一、聲明：
  （一）原告之訴及假執行之聲請均駁回。
  （二）如受不利之判決，願供擔保請准宣告免為假執行。
  二、陳述：
  （一）系爭土地日據時代之地號為二林下堡二林庄一四八番地，於日據時代原為訴
        外人陳春、陳琴共有，嗣陳春將其應有部分出賣予陳琴，四十年十月間，陳
        琴將系爭土地出賣與原告之被繼承人郭龍羅取得，至八十七年二月間，原告
        始基於繼承原因而取得系爭土地所有權。
  （二）系爭土地上之建物，係由被告之祖母陳葉段及陳蘇（即李蘇）母女，於日據
        時代向土地所有人陳春、陳琴承租而建築的，屬不定期限租地建屋之租賃關
        係，因之陳葉段及陳蘇（即李蘇）於日據時代就將戶籍設於台中州北邵二林
        二林一百四十八番地，按日據時代係以所住房屋基地之番地即地號為住所地
        ，亦即房屋門牌與基地地號同一，此有日據時代大正三年三月三十一日頒布
        法律第二十六號戶籍法第十條第一項規定可參。李蘇與李勞結婚後，僅生育
        被告一人，被告招贅洪順，亦均一直居住於系爭房屋內。
  （三）查陳葉段、李蘇母女生前均按期給付租金與當時之所有權人，從未積欠租金
        ，其二人去世後，對系爭土地租地建屋之承租權，即由被告基於繼承關係而
        取得，並由被告與洪順二人按期給付租金（租金額約於十年前，調整為年租
        金五千元），惟原告自八十九年起竟拒收租金，故八十九年起二年份之租金
        已由被告及洪順向鈞院提存給付在案，至於八十九年以前之租金，或係由被
        告自行給付與出租人，或將租金央託訴外人白木本及其夫康煙騰轉交，故被
        告與原告就系爭土地有不定期限租地建屋之租賃關係存在，並非無權占有。
  （四）原告之父郭龍羅早於四十年十月間，即已向陳琴買受系爭土地，而原告於八
        十七年二月間亦因基於繼承原因取得系爭土地所有權，設若被告係無權占有
        ，郭龍羅或原告焉會容忍被告使用長達五十年，而不請求被告交還土地之理
        ？且被告將租金提存院作為給付後，原告亦未曾表示異議，足見被告就系爭
        土地確有不定期限租地建屋之租賃關係存在。
  三、證據：提出土地登記簿謄本四件、戶籍謄本三件、提存書、日據時期戶籍法及
      日據時代期戶籍登記特殊用語編譯各一件，並聲請訊問證人白木本、李甲，調
      取本院九十一年度存字第三三九號清償提存卷宗。
丙、本院依職權囑託彰化縣二林地政事務所測量被告使用系爭土地之範圍，並製作複
    丈成果圖。
    理    由
一、原告起訴主張：系爭土地為原告所有，詎被告未經原告同意即在附圖所示編號Ａ
    部分興建系爭房屋，占有該部分土地及附圖編號Ｂ、Ｃ部分空地，原告屢請被告
    拆屋還地，被告皆置之不理，為此依民法第七百六十七條規定，請求被告拆除房
    屋，並交還佔用之土地等語。
二、被告則以：系爭土地於日據時代原為訴外人陳春、陳琴共有，嗣陳春將其應有部
    分出賣予陳琴，於四十年十月間，陳琴將系爭土地出賣與原告之被繼承人郭龍羅
    ，至八十七年二月間，原告始基於繼承原因而取得系爭土地所有權。而系爭土地
    之系爭建物，係由被告之祖母陳葉段及陳蘇（即李蘇）母女於日據時代向土地所
    有權人陳春、陳琴二人承租而建築的，屬不定期限租地建屋之租賃關係，因之陳
    葉段及陳蘇（即李蘇）於日據時代就將戶籍設於台中州北邵二林二林一百四十八
    番地，按日據時代係以所住房屋基地之番地即地號為住所地，亦即房屋門牌與基
    地地號同一，李蘇與李勞結婚後，僅生育被告一人，被告招贅洪順，亦均一直居
    住於系爭房屋內。又陳葉段、李蘇母女生前均按期給付租金與當時之所有權人，
    從未積欠租金，其二人去世後，對系爭土地租地建屋之承租權，即由被告基於繼
    承關而承受取得，並由被告與洪順二人按期給付租金，惟原告自八十九年起竟拒
    收租金，故八十九年起二年份之租金已由被告及洪順向鈞院提存給付在案，如被
    告係無權占有系爭土地，原告及其父豈會容忍被告使用長達五十年，足見被告就
    系爭土地確有租賃關係存在等語置辯。
三、查系爭土地為原告所有，被告占有使用如附圖所示編號Ａ、Ｂ、Ｃ部分土地，其
    中Ａ部分建有竹木造蓋瓦房屋等事實，業據原告提出土地所有權狀、土地登記謄
    本各一件為證，且為兩造所不爭執，並經本院勘驗屬實，並囑託彰化縣二林地政
    事務所測量，製有勘驗筆錄及複丈成果圖在卷可稽，應堪認為真實。
四、次查，原告主張被告無權占有如附圖所示系爭土地之事實，為被告所否認，辯稱
    兩造間存有不定期限租賃關係云云，然此為原告所否認，則被告自應就兩造間存
    有租賃關係之事實，負舉證之責。經查：
（一）被告辯稱系爭房屋係其祖祖母陳葉段及陳蘇（即李蘇）母女於日據時代向系爭
      土地之所有人陳春、陳琴承租土地而建築，故陳葉段及陳蘇（即李蘇）於日據
      時代就將戶籍設於台中州北邵二林二林一百四十八番地，按日據時代係以所住
      房屋基地之番地即地號為住所地，亦即房屋門牌與基地地號等事實，固據其提
      出土地登記簿謄本四件、戶籍謄本三件、日據時期大正三年三月三十一日頒布
      法律二十六號戶籍法，及日據時代期戶籍登記特殊用語編譯各一件為證，原告
      對上開文書之真正雖不爭執，惟陳稱無法據此證明系爭土地自日據時起有何租
      賃關係等語。而依被告所提上開文書觀之，並未記明系爭土地有何租賃關係存
      在，且被告所提出之上開日據時期戶籍法第十條第一項亦僅規定「戶籍地以地
      番號順序裝釘成冊作成戶籍帳簿」，並未見設籍地即為合法之土地使用之相關
      日據時代規定，自難以此證明陳葉段及陳蘇於日據時期起確有向原土地所有人
      承租土地之事實。
（二）再被告另辯稱陳葉段、李蘇母女生前均按期給付租金與當時之所有權人，其二
      人去世後，被告與其夫洪順二人亦按期給付租金，八十九年起，係因原告拒收
      租金，被告及洪順始將租金提存給付等事實，亦為原告所否認。對此，被告固
      提出提存書一件為證，並舉證人李甲為證，惟原告既否認兩造間有租賃關係存
      在，自不得因被告單方提存之行為而認定兩造間存有租賃關係。又依證人李甲
      證述：「（問：甲○為何可以使用那筆土地？）那是甲○的父親向乙○○的父
      親租的，何時租的租金多少，我不知道，我二十七歲時就到那裡住了，那時甲
      ○還很小，是他的父母親租的，我是聽甲○的父親說的，乙○○的父親並未提
      起說土地出租的事情，不曾看過他們收、繳租金。」、「（問：最近有無聽過
      說繳租金的事情）有聽過，但不清楚。」、「約二、三年前我太太過世時，甲
      ○去幫忙，我有聽甲○說要拿租金給乙○○，乙○○怎麼就走了，我沒有看到
      乙○○在場。」、「（證人說他聽甲○的父親有承租，請證人敘述當時的情形
      ？）過年時大家在說的，他說才拿租金給乙○○的父親（郭龍羅），並沒有說
      拿多少錢。」等語（見本院九十一年十二月二十七日言詞辯論筆錄），則證人
      李甲既未不知系爭土地究於何時出租、租金多少等情，亦僅聽聞被告及其父談
      及繳納租金乙事，而未曾目睹雙方收、繳租金之情形，證人李甲之證詞自不足
      以證明陳葉段、李蘇於日據時期確有承租系爭土地之事實，亦不能證明被告及
      其祖父母、父母等人有何繳納租金之事實。此外，被告復未舉證證明陳葉段、
      李蘇及其確有繳納系爭土地租金之事實，其此部分所辯，要無可採。
（三）至被告雖另以原告之父郭龍羅早於四十年十月間，即已向陳琴買受系爭土地，
      而原告於八十七年二月間亦因基於繼承原因取得系爭土地所有權，設若被告係
      無權占有，郭龍羅或原告焉會容忍被告使用長達五十年，辯稱兩造就系爭土地
      存有租賃關係云云。然土地所有權人是否對無權占有之人，請求交還土地，既
      係其權利行使與否，縱其未請求占有人交還土地，無權占用之人亦未因此取得
      占有之合法權源，被告此部分所辯，顯無可取。
五、又查，被告雖辯稱系爭房屋係其祖母陳葉段及陳蘇（即李蘇）母女所興建，惟查
    系爭房屋曾遭颱風侵襲，而經被告之父親改建之事實，業據證人李甲證述在卷（
    見本院九十一年十二月二十七日言詞辯論筆錄），被告復自承李蘇與李勞結婚後
    ，僅生育被告一人，則被告顯因繼承之關係而取得系爭房屋之所有權或事實上處
    分權。
六、綜上所述，被告既未能證明其占有使用如附表所示編號Ａ、Ｂ、Ｃ部分土地有何
    合法權源，自屬無權占有，從而，原告依民法第七百六十七條規定，請求被告將
    系爭土地如附圖所示編號Ａ部分面積０．００七四三八公頃竹木造蓋瓦房屋拆除
    ，並將該部分土地及附圖所示編號Ｂ部分面積０．００七一三五公頃空地、編號
    Ｃ部分面積０．００五一八五公頃空地返還原告，即屬有據，應予准許。
七、兩造均陳明願供擔保，聲請宣告假執行及免為假執行，均核無不合，爰分別酌定
    相當金額准許之。
八、本件事證已臻明確，兩造其餘主張及舉證，核與判決結果無影響毋庸逐一論述。
    又被告聲請訊問證人白木本，惟其聲請訊問之待證事實，與證人李甲之待證事實
    相同，業據被告陳明在卷，應無訊問證白木本必要，併此敘明。
九、據上論結，原告之訴為有理由，依民事訴訟法第七十八條、第三百九十條第二項
    、第三百九十二條，判決如主文。
中      華      民      國    九十二    年      一      月      十      日
                                    臺灣彰化地方法院民事第二庭
~B法      官  羅秀緞
右為正本係照原本作成。
如對本判決上訴須於判決送達後廿日內向本院提出上訴狀。
~B法院書記官  黃當易
中      華      民      國    九十二    年      一      月    十三          日


司法院資訊處製作；財團法人民間司法改革基金會備份。
